臺灣高等法院民事判決
110年度家上字第275號
上  訴  人  乙○○  

訴訟代理人  曾肇昌律師                        
被上訴人    甲○○  

訴訟代理人  莊振農律師
            蔡郁箴律師  
上列當事人間請求離婚事件，上訴人對於中華民國110年10月27
日臺灣新竹地方法院110年度婚字第45號第一審判決提起上訴，
本院於111年3月15日言詞辯論終結，判決如下：
    主      文
上訴駁回。
第二審訴訟費用由上訴人負擔。
    事實及理由
壹、程序方面：
一、按除別有規定外，確定之終局判決就經裁判之訴訟標的，有
    既判力，民事訴訟法第400條第1項定有明文，上開規定，依
    家事事件法第51條規定，於家事訴訟事件準用之。而判決之
    既判力，係僅關於為確定判決之事實審言詞辯論終結時之狀
    態而生，故在確定判決事實審言詞辯論終結後所生之事實，
    並不受既判力之拘束（最高法院78年度台上字第2202號判決
    要旨參照）。
二、查被上訴人前向原法院對上訴人提起離婚訴訟，經原法院以
    105年度婚字第175號判決兩造離婚，上訴人不服提起上訴，
    經本院於106年12月5日言詞辯論終結，以106年度家上字第7
    3號（下稱前案）判決廢棄原判決，駁回被上訴人第一審之
    訴，被上訴人對該判決提起上訴，經最高法院以107年度台
    上字第465號判決駁回上訴確定，有上開各判決附卷可稽（
    見原審卷54至71頁、本院卷41至49頁）。被上訴人於本件離
    婚訴訟所主張之事由為前案事實審言詞辯論終結日即106年1
    2月5日以後所發生者（見原審卷6頁），依前開說明，本件
    離婚訴訟非為前案判決既判力所及，上訴人抗辯被上訴人本
    件起訴違反既判力云云，難認可採。
貳、實體方面：　　
一、被上訴人主張：兩造於民國87年8月15日結婚，婚後育有二
    女，伊因婚姻情感有破綻，於102年5月搬離兩造新竹縣○○市
    ○○二街住處（下稱系爭住所），至新竹縣尖石鄉與母親同住
    或因工作所需留宿於○○鄉○○所宿舍，兩造分居迄今。伊曾訴
    請離婚，固經前案判決駁回伊之請求，惟上訴人自前案判決
    後，仍無意維持婚姻，形同陌路，生活不相往來，亦未積極
    為修復婚姻進行任何努力，僅消極維持婚姻形式外觀，婚姻
    已有難以回復之破綻。伊乃聲請原法院於108年2月25日以10
    8年度家婚聲字第1號裁定（下稱家婚聲裁定）改用分別財產
    制獲准，兩造已無經濟上之瓜葛，另經原法院以108年度家
    財訴字第34號判決就剩餘財產進行分配，因上訴人對伊之財
    產不斷質疑，信任感蕩然無存。又上訴人擅自將伊出資購買
    而贈與登記於上訴人名下之高雄房屋（下稱高雄房屋）磁卡
    予以更換，並提供他人居住，排斥伊居住使用該屋之權利，
    致兩造情感裂痕愈發巨大。兩造既不同居又不共財，徒有婚
    姻之形式而無夫妻之實質關係，於情感、經濟皆屬疏離之情
    況下，婚姻已難以維持，難謂伊之可歸責性大於上訴人。爰
    依民法第1052條第2項規定，求為准兩造離婚之判決（原審
    為上訴人敗訴之判決，上訴人不服，提起上訴）。答辯聲明
    ：上訴駁回。
二、上訴人則以：被上訴人自102年5月離開系爭住所後，未搬回
    與母親居住，並拒絕透露租屋地點，且不斷要求伊離婚，僅
    偶爾返家探視未成年子女，然伊卻仍攜未成年子女多次探視
    婆婆，顯有挽回婚姻之意願。又改採何種夫妻財產制，並非
    離婚之理由，而兩造分居且改採分別財產制係因被上訴人主
    動離家拋妻棄子，且與女友同居，是被上訴人可歸責性較高
    ，不得主張離婚。高雄房屋非兩造約定之住所，且因門鎖損
    壞才更換，伊係交給伊之同父異母妹妹居住，未拒絕被上訴
    人使用，被上訴人得否使用亦與維持共同婚姻生活無關等語
    ，資為抗辯。上訴聲明：㈠原判決廢棄。㈡被上訴人在第一審
    之訴駁回。
三、兩造不爭執事項（見本院卷82頁）：
　㈠兩造於87年8月15日結婚，於98年、100年分別育有二名未成
    年子女，有兩造之戶籍資料在卷可稽(見原審卷12至15頁)。
　㈡被上訴人於102年5月搬離系爭住所，兩造即分居迄今。
四、本院之判斷：
　　被上訴人主張兩造自102年分居迄今已有8年，自前案判決後
    起算亦已逾4年，彼此間形同陌路，且上訴人亦未有任何積
    極挽回婚姻之作為，並將高雄房屋擅自交予他人使用，婚姻
    已難以維持等語，為上訴人所否認，並以前揭情詞置辯。經
    查：
　㈠按民法第1052條第2項規定：「有前項以外之重大事由，難
    以維持婚姻者，夫妻之一方得請求離婚。但其事由應由夫妻
    之一方負責者，僅他方得請求離婚。」係採消極破綻主義，
    如婚姻有難以維持之重大事由，於夫妻雙方就該事由均須負
    責時，應比較衡量雙方之有責程度，僅責任較輕之一方得向
    責任較重之他方請求離婚，如雙方之有責程度相同，則雙方
    均得請求離婚，始符立法本旨。至於有無「有前項以外之重
    大事由，難以維持婚姻者」，應依客觀之標準，認定婚姻是
    否已生破綻而無回復之望，且此難以維持婚姻之事實，是否
    已達於倘處於同一境況，任何人均將喪失維持婚姻之意願而
    定。若夫妻之誠摯相愛基礎動搖，彼此難以容忍、諒解，無
    從繼續保持共同生活之圓滿、安全及幸福，而生婚姻之破綻
    ，夫妻之一方即非不得依該規定請求離婚（最高法院95年度
    第5次民事庭決議參照）。　　
　㈡證人即被上訴人母親何○○○證稱：伊自106年初開始至今與被
    上訴人居住；兩造感情不好且為了錢，沒有來往，分開好幾
    年；被上訴人忙的時候就住○○○村00號上班的宿舍，沒有忙
    的話就會回來跟伊同住；被上訴人沒有交女朋友，兩造可能
    沒有辦法繼續維持了；上訴人於106年後就沒有帶孫子回到
    山上看伊，也沒有打電話給伊；伊有時候會去看孫子，有一
    、兩次伊去找上訴人，有看到孫子，但在外面碰面，沒有進
    到屋內；後來伊再去找，上訴人就說沒有人在，也不接電話
    等語明確（見原審卷162至166頁），足見兩造於前案106年1
    2月5日言詞辯論終結後繼續分居，互動冷淡，是被上訴人主
    張：兩造間已形同陌路，上訴人未積極修復婚姻關係，僅消
    極維持婚姻形式外觀等語，尚非子虛。審酌被上訴人母親到
    上訴人住處看其孫子（兩造之子女），亦未能進家門，堪信
    上訴人與被上訴人家人（母親）之互動亦甚冷淡。上訴人固
    於110年9月30日具狀稱：106年12月以後何○○○確實跟伊及伊
    未成年子女互動較少，但伊有帶子女探望何○○○1、2次等語
    （見原審卷176頁），然自106年12月迄其撰寫書狀之110年9
    月30日，已3年多（見原審卷177頁），上訴人縱有帶未成年
    子女探望何○○○1、2次，其關係仍甚為冷漠，況上訴人縱與
    何○○○並非完全無往來，仍無解於其未與被上訴人聯絡互動
    ，兩造全無往來之情，難認上訴人有修復婚姻之意願與行動
    ，是上訴人以其多次攜帶未成年子女見何○○○為由，抗辯其
    有意願挽回婚姻云云，已難憑信。
　㈢觀諸被上訴人於108年2月25日以簡訊向上訴人表示:「228連
    假我要用高雄家，上次跟你要晶片沒回應，管理員只說要屋
    主同意，我被拒於門外，自己的房子沒辦法進入，這太誇張
    過分，請你把晶片放在雙園的信箱，我晚上會去拿」，上訴
    人則回應:「胖，現在00000和00000（同父異母之妹）住在
    那理，所以爸爸及園長經常會下高雄，本來228連假，爸爸
    就邀我帶孩子一起下去玩，爸爸說:如果你願意的話，歡迎
    你同行。磁扣都已經交給他們使用囉！」並貼笑臉圖案（見
    原審卷83、84頁），上訴人自承該高雄房屋為被上訴人出資
    ，惟抗辯已贈與登記予伊，且伊將該屋換鎖等語（見本院卷
    366頁、原審卷170頁），參以上訴人不爭執被上訴人有使用
    該屋之權利，則上訴人在被上訴人要求交付該屋鑰匙時，仍
    不交付，甚至將高雄房屋交予他人使用，並於被上訴人要求
    進入該屋時表示已由他人使用，縱其另表示被上訴人亦可同
    住，惟此與被上訴人對其出資之家庭財產應如何使用之認知
    不同，且上訴人亦無意與被上訴人溝通，猶辯稱高雄房屋之
    使用與兩造婚姻無關云云（見原審卷171頁、本院卷366頁）
    ，惟夫妻財產之使用屬重要事項，有賴夫妻討論、溝通，上
    訴人擅將高雄房屋交予他人使用，無論該他人與上訴人有何
    親誼，此舉均屬對被上訴人作為家庭一員之地位即不尊重，
    堪信已嚴重破壞兩造間應有之互信，顯然有違一般夫妻相處
    之道。被上訴人據此主張兩造已無法維持婚姻，並非無據。
    　
　㈣被上訴人主張於前案判決後，因兩造仍持續分居，經原法院
    於108年2月25日依其聲請以家婚聲裁定准其兩造間夫妻財產
    制改用分別財產制，被上訴人另請求剩餘財產分配並經原法
    院於109年11月16日以108年度家財訴字第34號判決上訴人應
    給付被上訴人新臺幣543萬1,824元本息，有上開裁定、判決
    可稽（見原審卷91至114頁），堪信屬實，觀之上開裁判內
    容可知兩造對於彼此財產狀況不斷質疑，益證兩造間信任已
    蕩然無存。　　
　㈤上訴人雖抗辯：兩造婚姻破綻在於被上訴人有外遇，且與女
    友同居等語，並提出照片為據（見原審卷178、179頁、本院
    卷273、275頁），查上開照片上訴人於前案時已提出，為上
    訴人所自承（見原審卷176頁），已難呈現前案言詞辯論終
    結後之實際狀況，又觀之照片僅可見上訴人在公開場合與一
    女子共同用餐，但無親密或踰矩之舉動，與一般正常社交活
    動無異，難據以認定被上訴人有外遇情事。上訴人另抗辯:
    被上訴人與女友同居云云，卻未能提出實證，是上訴人以此
    抗辯因被上訴人外遇，故應負較重之歸責事由云云，並非可
    取。　
　㈥綜上，被上訴人於102年離開系爭住所，兩造即分居，並於前
    案判決駁回被上訴人離婚之請求確定後兩造仍處於分居狀態
    迄今，被上訴人主張其擔任○○鄉○○所主任工作繁忙、需照顧
    患有疾病之年邁母親及自身患有頸椎椎間盤疾患，故繼續居
    住在尖石鄉宿舍或與母親共同居住等語，並提出106年12月5
    日後之何○○○病歷資料、○○鄉○○所之業務分配表及被上訴人
    之病歷資料（見本院卷163至179、193至221、247、257頁）
    ，堪信為真實，難認被上訴人就兩造持續分居有較重之可責
    原因。又兩造於前案判決確定後，彼此間因就夫妻剩餘財產
    分配、高雄房屋使用爭議及未成年子女探視被上訴人母親等
    事宜不能良好溝通，多有衝突，消磨婚姻情份，上訴人空言
    被上訴人有外遇，而未有積極改善婚姻之意，兩造徒有婚姻
    之形式，已如前述，而夫妻無非在於藉由婚姻關係，相互扶
    持、甘苦與共；信諒為基，情愛相隨，然兩造自前案言詞辯
    論終結後，持續分居迄今已逾4年、各謀生計，毫無情感交
    流，而無法達成實質夫妻生活之婚姻目的，堪認兩造共同經
    營婚姻生活之互信基礎已失，夫妻感情破裂難以回復，依其
    情形，任何人倘處於同一地位時，均難期待繼續維繫婚姻及
    家庭生活之和諧，客觀上已達喪失維持婚姻意欲之程度，構
    成婚姻難以繼續之重大事由，且綜合上開所述，難謂被上訴
    人之可歸責性大於上訴人，應認兩造之有責程度相同，依上
    說明，被上訴人依民法第1052條第2項規定，請求其與上訴
    人離婚，即屬有據，應予准許。
五、從而，被上訴人依民法第1052條第2項規定，請求判准兩造
    離婚，為有理由，應予准許。原審為上訴人敗訴之判決，並
    無不合。上訴意旨指摘原判決不當，求予廢棄改判，為無理
    由，應予駁回。
六、本件事證已臻明確，兩造其餘之攻擊或防禦方法及所用之證
    據，經本院斟酌後，認為均不足以影響本判決之結果，爰不
    逐一論列，併此敘明。
七、據上論結，本件上訴為無理由，依家事事件法第51條、民事
    訴訟法第449條第1項、第78條，判決如主文。
中　　華　　民　　國　　111 　年　　3 　　月　　29　　日
                  家事法庭
                      審判長法  官  王怡雯
                            法  官  呂綺珍
                            法  官  王育珍
正本係照原本作成。
如不服本判決，應於收受送達後20日內向本院提出上訴書狀，其
未表明上訴理由者，應於提出上訴後20日內向本院補提理由書狀
（均須按他造當事人之人數附繕本）上訴時應提出委任律師或具
有律師資格之人之委任狀；委任有律師資格者，另應附具律師資
格證書及釋明委任人與受任人有民事訴訟法第466 條之1第1項但
書或第2項所定關係之釋明文書影本。如委任律師提起上訴者，
應一併繳納上訴審裁判費。
中　　華　　民　　國　　111 　年　　4 　　月　　1 　　日

  　　　　　　　　　　　　　書記官  簡曉君